---
title: "Arthur's Technologiewahlmodell"
author: "Claudius Gräbner"
date: "4/14/2020"
output:
  pdf_document:
    includes:
      in_header: preamble.tex
    number_sections: yes
    toc: yes
documentclass: scrartcl
---

```{r setup, include=FALSE}
knitr::opts_chunk$set(echo = TRUE)
knitr::opts_chunk$set(comment = "#>")
knitr::opts_chunk$set(out.height = '75%', out.width = '75%', fig.align = 'center') 
```

# Einführung

Dieses Dokument beschreibt die Grundstruktur von Brian Arthur's
Technologiewahlmodell.
Neben der Einführung in das Modell soll dabei auch die Implementierung in R 
vermittelt werden, wobei letzteres nur als optionaler Service zu verstehen ist:
Sie müssen R nicht beherrschen um die App benutzen zu können.
Für alle die R gelernt haben ist es aber vielleicht interessant und alle anderen
werden dadurch hoffentlich motiviert diese wunderbare Sprache zu lernen.
Falls Sie an der Beschreibung der Implementierung nicht interessiert sind können
Sie Abschnitte 3.2 und 4.3 überspringen.

Die Beschreibung hier ist recht ausführlich. Wem es genügt:
in der App selbst ist eine Beschreibung der wichtigsten Parameter und ganz 
am Ende dieses Dokuments werden die Leitfragen noch einmal ausführlicher erläutert.
Dies mag genügen, wenn Sie sich nicht zu sehr im Detail mit den
zugrundeliegenden Mechanismen oder Fragen der Implementierung 
beschäftigen wollen. Für alle anderen bietet die hier folgende
Beschreibung eine genauere Einführung in das Modell und die
Implementierung in R.

Die folgenden R-Pakete und Farben werden dabei im Text verwendet:

```{r packages, message=FALSE, warning=FALSE}
library(tidyverse)
library(latex2exp)
library(ggpubr)
library(igraph)
col_1 <- "#006600" 
col_2 <- "#800000"
col_3 <- "#004c93"
col_4 <- "1a171b"
```


# Motivation

Wie der Name schon sagt geht es im Modell um das
Entscheidungsverhalten von Personen, die sich zwischen
verschiedenen Technologien entscheiden müssen.
Die Motivation des Modells war die Beobachtung, dass a) bereits
etablierte Technologien häufig nicht mehr von neuen - und
möglicherweise besseren - Technologien verdrängt werden und b)
Menschen häufig Technologien verwenden, die
sie eigentlich anderen Technologien gegenüber für inferior
halten.
In solchen Fällen sprechen wir von einem
*technologischen lock-in*:
eine bestimmte Technologie ist am Markt derart stark vertreten,
dass sie von anderen Technologien nicht mehr verdrängt werden
kann.

Das Phänomen existiert nicht erst seit der Relevanz
digitaler Technologien, allerdings bietet dieser Bereich eine 
besondere Fülle für entsprechende Beispiele: 
Google, Facebook, WhatsApp - all das sind Technologien, die -
teils trotz enormer Kritik - eine enorm stabile Position im
Markt haben.

Arthur's Kernargument ist, dass es besonders bei solchen
Technologien leicht zu einem lock-in kommt, bei denen der
Gesamtnutzen der Technologie nicht nur von
der *intrinsischen Qualität* der Technologie, sondern auch von
der *Nutzeranzahl* abhängt. Dann wird eine Technologie unter
Umständen selbst dann nicht aus dem Markt 
gedrängt, wenn es eigentlich bessere Alternativen gäbe.

Ein mögliches Beispiel wäre der Messanger WhatsApp:
ich persönlich finde Signal besser als WhatsApp. 
Der Schutz persönlicher Daten ist mir wichtig und da ich
ansonsten den Messanger nur zum Schreiben und Telefonieren
verwende sind die Sonderfunktionen von WhatsApp
nicht relevant für mich. 
Für mich hat Signal also den *höheren intrinsischen Nutzen*.
Bedeutet das, dass ich mich auf jeden Fall für Signal entscheiden werde?
Nein, denn wenn alle meine Freunde WhatsApp verwenden bringt mir Signal nichts.
Der *Netzwerknutzen*, also die Nutzenkomponente, die sich aus der
Anzahl der Nutzer ergibt, ist bei WhatsApp so viel größer als bei
Signal, dass ich mich am Ende vielleicht dennoch für WhatsApp
entscheide - ein Fall für technologischen lock-in.

Natürlich enthält diese Beschreibung zahlreiche Annahmen über das Entscheidungsverhalten.
Das Schöne an Arthur's Modell ist die einfache Möglichkeit der
Erweiterung:
es startet von einem relativ simplen (fast 'simplistischen')
Ausgangspunkt, kann aber leicht um immer neue Features erweitert
werden, z.B. um die Relevanz sozialer Netzwerke, die Anzahl der
Technologien und vieles mehr. 
Im Folgenden soll zunächst das einfache Grundmodell eingeführt
werden und dann eine Erweiterung beispielhaft diskutiert werden.

# Der einfache Ausgangsfall

## Theorie

Betrachten wir eine Situation, in der sich $N$ Personen
nacheinander zwischen zwei Technologien, $A$ und $B$, entscheiden
müssen. Jede Person muss sich dabei für eine der beiden
Technologien entscheiden.

Sei der Nutzen der Technologie $i\in\{A,B\}$, $u_i$ gegeben durch:

$$u_i = r_i + v(n_i)$$
Hier ist $r_i$ der *intrinsische Nutzen* von Technologie $i$ - also der Wert, 
den ich der Technologie unabhängig der
Nutzer\*innenzahl beimessen würde.
Die Funktion $v(n_i)$ misst dabei den *Netzwerknutzen* und ist daher eine 
Funktion von der Anzahl der Nutzer\*innen von $i$,
bzw. dem Anteil der Personen in der Gesamtpopulation $N$, die
Technologie $i$ nutzen.
Im folgenden nehmen wir an, dass $v(n_i)$ eine linear wachsende
Funktion ist.

Definieren wir nun $\delta=r_A-r_B$. Dann können wir schreiben:

$$u_A-u_B=\delta+v(n_A-n_B)$$

Eine einzelne Person würde sich für Technologie $A$ entscheiden
wenn $u_A-u_B>0$.
Fälle, in denen alle Personen die gleichen Präferenzen haben sind
nicht sonderlich interessant. 
Relevanter wäre ein Fall in dem unsere Population aus zwei
Gruppen besteht: Personen in der ersten Gruppe finden Technologie
$A$ im Bezug auf ihren intrinsischen Nutzen besser, es gilt also
$r^1_A>r^1_B$.
Bei den Mitgliedern der zweiten Gruppe ist es genau anders herum:
für sie hat Technologie $B$ einen höheren intrinsischen 
Nutzen, für sie gilt $r^2_A<r^2_B$.
Welche Technologie wird sich also durchsetzen? 
Das hängt natürlich von der relativen Größe der relevanten
Parametern $r^1_A, r^1_B, r^2_A$ und $r^2_B$, der genauen
funktionalen Form von $v(\cdot)$ und der Reihenfolge,
in der sich die Nutzer\*innen entscheiden müssen, ab.

Für die vorliegende App habe ich mich entschieden als
Netzwerknutzen einfach den
Anteil der relevanten Personen zu nehmen, welche die jeweilige
Technologie  verwenden. 
Im einfachsten Falle sind alle Personen in der Population gleich 
relevant, es gilt also:

$$v(n_i)=\frac{n_i}{n_A+n_B}$$
Der intrinsische Nutzen wird als exogener Parameter gesetzt. 
In der Shiny-App können Sie die Implikationen verschiedener 
Werte untersuchen. 
Gehen wir von einem Wert von $0.5$ für die jeweilige Gruppe aus,
also $r^1_A=0.5$ und $r^1_B=0$, sowie $r^2_A=0$ und $r^2_B=0.5$.
Das bedeutet, dass sich ein Agent aus Gruppe 1 gegen seine
intrinsische Präferenz entscheiden würde, wenn mehr als die
Hälfte der für ihn relevanten Personen bereits Technologie $B$
benutzen würden.
Illustrieren wir das für die Situation in der sich 8 von 10
Personen bereits für Technologie $B$ entschieden haben. 
Dann gilt für unseren Agenten:

\begin{align}
u_A-u_B&=(r_A-r_B)+v(n_A-n_B)\\
u_A-u_B&=(0.5-0.0) + \frac{2}{2+8} - \frac{8}{2+8}\\
u_A-u_B&=0.5 + 0.2 - 0.8=-0.1
\end{align}

Entsprechend wird sich die Person - trotz intrinsischer Präferenz
für Technologie $A$ für Technologie $B$ entscheiden.

## Implementierung in R

### Setup 

Zunächst legen wir die Anzahl der potenziellen Nutzer\*innen und
die Anzahl der Technologien fest. 
Für das Design betrachten wir den einfachen Fall mit
6 Nutzer\*innen und zwei Technologien, später betrachten wir 50 Agenten. 
In der App können Sie auch mehrere Technologien
auswählen.^[Wichtig ist hierbei, dass die Anzahl der Agenten 
ohne Rest durch die Anzahl der Technologien teilbar ist. 
In der App wurde eine Funktion geschrieben, die im Zweifel die
Anzahl der Agenten erhöht. Solche Spitzfindigkeiten können Sie
sich im 
[Quellcode der App](https://github.com/graebnerc/tech-choiceR) bei Interesse 
genauer ansehen.]
Die Technologien speichern wir als Faktor.
Zudem legen wir den jeweiligen intrinsischen Nutzen $r_i$ mit
`0.5` fest:

```{r}
n_techs <- 2
all_techs <- factor(1:n_techs)
intrinsic_utilities <- rep(0.5, n_techs)
n_agents <- 6
agents_id <- 1:n_agents
```


Die einzelnen Agenten speichern wir als Liste, da wir ihnen ja
auch eine Präferenz für eine der beiden Technologien
mitgeben müssen. Die Hälfte der Agenten präferiert Technologie
$A$, die andere Hälfte Technologie $B$:


```{r}
all_agents <- list()
for (i in agents_id[1:(n_agents/2)]){
  all_agents[[i]] <- list()
  all_agents[[i]][["id"]] <- i
  all_agents[[i]][["preferred_tech"]] <- all_techs[1]
  all_agents[[i]][["tech_chosen"]] <- NA
}

for (i in agents_id[(n_agents/2+1):n_agents]){
  all_agents[[i]] <- list()
  all_agents[[i]][["id"]] <- i
  all_agents[[i]][["preferred_tech"]] <- all_techs[2]
  all_agents[[i]][["tech_chosen"]] <- NA
}
```

Zudem legen wir eine Liste an, in der wir später speichern ob ein
bestimmter Agent diese Technologie nutzt:

```{r}
shares_list <- list()
for (t in all_techs){
  shares_list[[t]] <- rep(NA, n_agents)
}
```

### Die Technologiewahlfunktion

Als nächstes schreiben wir noch eine Funktion für die eigentliche 
Technologiewahl. Diese entwickeln wir Schritt für Schritt.
Als erstes benötigen wir einen Vektor mit allen bislang gewählten Technologien.
Wir müssen also aus der Liste `all_agents` für jeden Agenten den Wert des 
Eintrags `tech_chosen` auswählen. Das geht mit der Funktion `sapply`:

```{r}
chosen_techs <- sapply(all_agents, "[[", "tech_chosen")
chosen_techs <- factor(chosen_techs, levels = all_techs)
chosen_techs
```

Da bisher noch kein Agent seine Technologie gewählt hat, ist das richterweise
ein Vektor der Länge `n_agents`, der ausschließlich fehlende Werte enthält.
Die Umwandlung des Ergebnis in einen Faktor ist wichtig, damit wir später
beim Zählen auch die Technologien berücksichtigen, die noch gar nicht gewählt
wurden. Diese sollen nicht übersprungen werden, sondern sollen explizit den 
Wert `0` erhalten, da sie zwar existieren, aber von keinem Agenten gewählt 
worden sind.

Im vorliegenden Fall sollte der Agent also einfach seine präferierte Technologie 
wählen, denn es gibt ja noch keinen relevanten Netzwerknutzen:

```{r}
current_agent <- 1
if (length(chosen_techs[!is.na(chosen_techs)])==0){
  all_agents[[current_agent]][["tech_chosen"]] <-
    all_agents[[current_agent]][["preferred_tech"]]
}
```

Der entsprechende Eintrag von Agent `1` wurde nun entsprechend angepasst:

```{r}
all_agents[[current_agent]]
```

Und eine erneute Berechnung der bislang gewählten Technologien gibt das 
zu erwartende Ergebnis:

```{r}
chosen_techs <- sapply(all_agents, "[[", "tech_chosen")
chosen_techs <- factor(chosen_techs, levels = all_techs)
chosen_techs
```

Wenn bereits andere Agenten eine Technologie gewählt haben müssen wir noch den
Netzwerknutzen berechnen. 
Im vorliegenden Fall wollen wir als Netzwerknutzen den relativen Anteil der
Technologie wählen. Den können wir mit den Funktionen `table` und 
`prop.table` berechnen:^[Eine wichtige Designentscheidung hier ist ob Agenten,
die bisher noch keine Technologie gewählt haben, in die Berechnung des relativen
Anteils mit einfließen sollten. Falls nicht könnte man jeden Agenten mit einer 
Technologie `0` beginnen lassen. Sie können die Implikation dieser Entscheidung
in der App untersuchen (siehe Leitfrage 4), in der Modellbeschreibung wird sie 
im Folgenden nicht explizit diskutiert.]

```{r}
abs_freqs <- table(chosen_techs)
rel_freqs <- prop.table(abs_freqs)
rel_freqs
```

Jetzt müssen wir noch für jede Technologie den Gesamtnutzen ausrechnen.
Wie oben beschrieben setzt sich dieser aus dem intrinsischen Nutzen $r_i$ und
dem Netzwerknutzen zusammen.
Den Wert für den intrinsischen Nutzen haben wir ja als Parameter
`intrinsic_utilities` gesetzt, für den Netzwerknutzen nehmen wir einfach den 
relativen Nutzer\*innenanteil:

```{r}
utilities <- unname(rel_freqs) + intrinsic_utilities
utilities
```

Nun soll der Agent einfach die Technologie mit dem höchsten Gesamtnutzen
wählen. Dazu verwenden wir zunächst die Funktion `which`, die uns den Index
der Technologie mit dem größten Nutzen gibt, und wählen dann die Technologie
mit diesem Index aus der Liste aller Technologien aus:

```{r}
index_max <- which(utilities==max(utilities))
tech_chosen <- all_techs[index_max]
tech_chosen
```

Falls zwei Technologien den gleichen Nutzenwert haben sollten, soll sich der
Agent zufällt entscheiden:

```{r}
index_max <- which(utilities==max(utilities))
if (length(index_max)>1){
  index_max <- sample(index_max, 1)
  }
tech_chosen <- all_techs[index_max]
```

Den bisher geschriebenen Code können wir nun zusammenfassen:

```{r}
current_agent <- 2
if (length(chosen_techs[!is.na(chosen_techs)])>0){
  abs_freqs <- table(chosen_techs)
  rel_freqs <- prop.table(abs_freqs)
  utilities <- unname(rel_freqs) + intrinsic_utilities
  index_max <- which(utilities==max(utilities))
  if (length(index_max)>1){
    index_max <- sample(index_max, 1)
    }
  tech_chosen <- all_techs[index_max]

  all_agents[[current_agent]][["tech_chosen"]] <- tech_chosen
}
```

Wie zu erwarten wählt Agent `2` die erste Technologie:

```{r}
all_agents[[current_agent]][["tech_chosen"]]
```

Der Einfachheit halber fassen wir die Technologiewahl jetzt noch in einer 
Funktion zusammen, die wir dann für jeden Agenten aufrufen können. 
Daher ändern wir den Code insofern leicht ab, dass die Liste aller Agenten
noch nicht direkt modifiziert wird, sondern nur die gewählte Technologie 
ausgegeben wird:

```{r}
#' Ein Agent wählt eine Technologie
#' 
#' @param current_agent_id Die id des wählenden Agenten
#' @param agent_list Die Liste aller Agenten und deren Technologiewahl
#' @param all_techs Die Liste aller Techologien
#' @param intrinsic_utilities Die intrinsischen Nutzenwerte für alle Techs
#' @return Die gewählte Technologie
choose_tech <- function(current_agent_id, agent_list, all_techs){
  chosen_techs <- sapply(agent_list, "[[", "tech_chosen")
  chosen_techs <- factor(chosen_techs, levels = all_techs)
  
  if (length(chosen_techs[!is.na(chosen_techs)])==0){
    tech_chosen <- agent_list[[current_agent_id]][["preferred_tech"]]
  } else if (length(chosen_techs[!is.na(chosen_techs)])>0){
    abs_freqs <- table(chosen_techs)
    rel_freqs <- prop.table(abs_freqs)
    utilities <- unname(rel_freqs) + intrinsic_utilities
    index_max <- which(utilities==max(utilities))
    if (length(index_max)>1){
      index_max <- sample(index_max, 1)
      }
    tech_chosen <- all_techs[index_max]
  }
  return(tech_chosen)
}
```

Nachdem wir die im Beispiel oben durchgeführten Aktionen zurückgesetzt haben
funtioniert die Funktion wie erwartet:

```{r, echo=FALSE}
all_agents <- list()
for (i in agents_id[1:(n_agents/2)]){
  all_agents[[i]] <- list()
  all_agents[[i]][["id"]] <- i
  all_agents[[i]][["preferred_tech"]] <- all_techs[1]
  all_agents[[i]][["tech_chosen"]] <- NA
}

for (i in agents_id[(n_agents/2+1):n_agents]){
  all_agents[[i]] <- list()
  all_agents[[i]][["id"]] <- i
  all_agents[[i]][["preferred_tech"]] <- all_techs[2]
  all_agents[[i]][["tech_chosen"]] <- NA
}
```

```{r}
choose_tech(current_agent_id = 1, 
            agent_list = all_agents, all_techs = all_techs)
```

### Technologiewahl für alle Agenten

Nun können wir die Reihenfolge in der die Agenten ihre Technologie wählen 
festlegen. Da es das Ergebnis verzerren würde, wenn zuerst die Mitglieder der
einen und dann die Mitglieder der anderen Gruppe ihre Technologie wählen würden
(warum?) legen wir die Reihenfolge zufällt fest. 
Dafür verwenden wir die Funktion `sample()`:

```{r}
agents_sequence <- sample(agents_id)
```

Das bedeutet auch, dass wir für jeden Durchlauf des Modells ein anderes Ergebnis
bekommen. Wir verwenden daher
[Monte-Carlo Simulationen](https://de.wikipedia.org/wiki/Monte-Carlo-Simulation):
Wir simulieren das Modell häufig und analysieren dann die durchschnittlichen 
Ergebnisse. Doch dazu später mehr.
Zunächst führen wir einen einzelnen Simulationsdurchlauf durch:

```{r, eval=FALSE}
for (v in 1:length(agents_sequence)){
  current_agent <- agents_sequence[v]
  chosen_tech <- choose_tech(
    current_agent_id = current_agent, 
    agent_list = all_agents, 
    all_techs = all_techs)

  all_agents[[current_agent]][["tech_chosen"]] <- chosen_tech
  
  chosen_techs <- factor(sapply(all_agents, "[[", "tech_chosen"), 
                         levels = all_techs)
  current_rel_freqs <- prop.table(table(chosen_techs))
  
  for (t in all_techs){
    shares_list[[t]][v] <- current_rel_freqs[t]
  }
}
```

Die Liste `shares_list` gibt uns nun die relative Verteilung nach jeder 
Technologiewahl an:

```{r}
shares_list
```

Das können wir noch etwas schöner als Tabelle formatieren:

```{r}
simulation_result <- tibble(
  "t"=1:n_agents, 
  "Anteil Tech A"=shares_list[[1]],
  "Anteil Tech B"=shares_list[[2]])
simulation_result
```

Diesmal haben also alle Agenten Technologie `1` gewählt.
Da die Reihenfolge der Agenten zufällig ist, müssen wir das Modell
mit Hilfe einer Monte Carlo Simulation untersuchen, also sehr häufig durchführen
und deskriptive Statistiken sammeln.

Um das zu erleichtern fassen wir noch die Durchführung einer einzelnen 
Simulation in einer Funktion zusammen:

```{r}
run_simulation <- function(n_techs, int_utils, n_agents){
  
  all_techs <- factor(1:n_techs)
  intrinsic_utilities <- rep(int_utils, n_techs)
  agents_id <- 1:n_agents
  agents_sequence <- sample(agents_id)
  
  shares_list <- list()
  for (t in all_techs){
    shares_list[[t]] <- rep(NA, n_agents)
  }
  
  all_agents <- list()
  for (i in agents_id[1:(n_agents/2)]){
    all_agents[[i]] <- list()
    all_agents[[i]][["id"]] <- i
    all_agents[[i]][["preferred_tech"]] <- all_techs[1]
    all_agents[[i]][["tech_chosen"]] <- NA
  }
  
  for (i in agents_id[(n_agents/2+1):n_agents]){
    all_agents[[i]] <- list()
    all_agents[[i]][["id"]] <- i
    all_agents[[i]][["preferred_tech"]] <- all_techs[2]
    all_agents[[i]][["tech_chosen"]] <- NA
  }
  
  for (v in 1:length(agents_sequence)){
    current_agent <- agents_sequence[v]
    chosen_tech <- choose_tech(
      current_agent_id = current_agent, 
      agent_list = all_agents, 
      all_techs = all_techs)
  
    all_agents[[current_agent]][["tech_chosen"]] <- chosen_tech
    
    chosen_techs <- factor(sapply(all_agents, "[[", "tech_chosen"), 
                           levels = all_techs)
    current_rel_freqs <- prop.table(table(chosen_techs))
    
    for (t in all_techs){
      shares_list[[t]][v] <- current_rel_freqs[t]
    }
  }
  
  simulation_result <- tibble(
  "t"=1:n_agents, 
  "Anteil Tech A"=shares_list[[1]],
  "Anteil Tech B"=shares_list[[2]])
  
  return(simulation_result)
}
```

Diese Funktion fasst alle oben durchgeführten Schritte zusammen.
Jetzt ist es übrigens auch ganz einfach die Anzahl der Agenten einfach auf 50 
oder mehr zu erhöhen:

```{r}
sim_results <- run_simulation(n_techs = 2, int_utils = 0.5, n_agents = 50)
head(sim_results, 2)
```

### Einbettung in eine Monte-Carlo Simulation

Da unsere Simulation Zufallsprozesse enthält wollen wir die Simulation sehr 
häufig durchführen und dann die Ergebnisse über deskriptive Statistiken
zusammenfassen.

Dazu schreiben wir einfach eine 'Meta-Funktion', die unsere Simulation häufig
durchführt und dann die Ergebnisse zusammen fasst:

```{r}
run_n_simulations <- function(n_iterations, n_agents, n_techs, 
                              intrinsic_preference){
  result_frames <- list()
  result_networks <- list()
  for (i in 1:n_iterations){
    print(paste0("Run simulation ", i, "/", n_iterations))
     result_list <- run_simulation(n_techs = n_techs, 
                                   int_utils = intrinsic_preference, 
                                   n_agents = n_agents)
     result_frames[[as.character(i)]] <- result_list
  }
  final_frame <- dplyr::bind_rows(result_frames)
  return(final_frame)
}
```

Jetzt ist es einfach die Simulation mehrere Male durchzuführen und die 
Ergebnisse in einer Tabelle auszugeben:

```{r}
mcs_ergebnis <- run_n_simulations(
  n_iterations=5, n_agents=20, n_techs=2, 
  intrinsic_preference=0.5)
```

Diese Ergebnisse können dann visualisiert werden. Hierzu bieten sich z.B.
Boxplots an. 
Den der Visualisieurng der App zugrundeliegenden Code finden Sie im
[Quellcode der App](https://github.com/graebnerc/tech-choiceR).


# Ergänzung Soziale Netzwerke

## Motivation

Der in der vorangegangen Section beschriebene Ausgangsfall operiert natürlich
in vielerlei Hinsicht mit sehr unintuitiven Annahmen. 
So ist für die Berechnung des Netzwerknutzens immer die gesamte Population
relevant. 
Häufig ist für eine Person aber nur die Wahl ihres unmittelbaren Umfelds von
Bedeutung: wenn ich mich für einen Messanger entscheide ist mir eigentlich 
recht egal wie viele Personen in Deutschland oder auf der Welt diesen 
Messanger verwenden. 
Relevant ist für mich, wie viele von meinen Bekannten, also den Menschen mit 
denen ich tatsächlich kommunizieren möchte, den gleichen Messanger verwenden.
Eine Möglichkeit das Modell dahingehen zu erweitern ist die Berücksichtigung 
sozialer Netzwerke. Die kann auch erklären, warum wir trotz der Relevanz
von Netzwerknutzen häufig keine komplette Monopolisierung von Technologien
beobachten, sondern vielmehr die Vormachtstellung bestimmter Technologien in
bestimmten Bevölkerungsgruppen.

In dieser Erweiterung verwenden wir das R-Paket [igraph](https://igraph.org/r/)
um zumindest einfache Netzwerke im Modell zu berücksichtigen.
Dazu werden wir den oben beschriebenen Code leicht adaptieren müssen.
Zuerst sollen die in der App verwendeten Netzwerke aber kurz beschrieben werden.

## Vier Typen von Netzwerken

In der App können Sie vier verschiedene Netzwerke oder ('Netzwerktopologien') 
auswählen.
Diese sind in Abbildung 1 dargestellt.


```{r, echo=FALSE}
anzahl_agenten <- 25
komplettes_netzwerk <- make_full_graph(
  anzahl_agenten, directed = FALSE, loops = FALSE)

ring_netzwerk <- make_ring(
  anzahl_agenten, directed = FALSE, mutual = FALSE, 
  circular = TRUE)

ba_netzwerk <- sample_pa(
  anzahl_agenten, power = 1.2, m = 2, directed = FALSE, 
  algorithm = "psumtree")

kw_netzwerk <- simplify(sample_smallworld(
  dim = 1, size = anzahl_agenten, nei = 1, p = 0.1))
```

```{r networks, echo=FALSE, fig.cap="Die vier in der App implementierten Netzwerktopologien."}
col_blue <- "#004c93"
col_light_blue <- "#dfe4f2"
par(mfrow = c(1, 4), xaxs="i", yaxs="i", 
    oma = c(0, 0, 0, 0), 
    mar = c(1, 1, 1, 0), 
    mgp = c(0, 0, 0),
    xpd = NA)
plot(komplettes_netzwerk,  main="Komplett",
     edge.color=adjustcolor("grey", alpha.f = .25),
     edge.arrow.size=1.2, 
     edge.curved=.0, 
     vertex.label=NA,
     vertex.size=8,
     vertex.color=col_blue,
     layout = layout.kamada.kawai(komplettes_netzwerk), 
     xaxs="i", yaxs="i")

plot(ring_netzwerk,  main="Ring",
     edge.color=adjustcolor("grey", alpha.f = .75),
     edge.arrow.size=1.2, 
     edge.curved=.0, 
     vertex.label=NA,
     vertex.size=8,
     vertex.color=col_blue,
     layout = layout_in_circle(ring_netzwerk), 
     xaxs="i", yaxs="i")

plot(ba_netzwerk,  main="Barabasi-Albert",
     edge.color=adjustcolor("grey", alpha.f = .75),
     edge.arrow.size=1.2, 
     edge.curved=.0, 
     vertex.label=NA,
     vertex.size=8,
     vertex.color=col_blue,
     layout = layout.graphopt(ba_netzwerk), 
     xaxs="i", yaxs="i")

plot(kw_netzwerk, main="Kleine-Welt",
     edge.color=adjustcolor("grey", alpha.f = .75),
     edge.arrow.size=1.2, 
     edge.curved=.0, 
     vertex.label=NA,
     vertex.size=8,
     vertex.color=col_blue,
     layout = layout_in_circle(kw_netzwerk),
     xaxs="i", yaxs="i")
```


1. Das **komplette Netzwerk**. Hier ist jeder Agent mit jedem anderen
Agenten verbunden. Das bedeutet: bei der Berechnung des Netzwerknutzens
werden die Entscheidungen aller anderen Agenten berücksichtigt.

2. Beim **Ring** hat jeder Agent zwei Nachbarn. Für die Berechnung des
Netzwerknutzens sind nur die Entscheidungen dieser beiden Nachbarn relevant.
Die Entscheidungen der anderen Agenten werden nicht berücksichtigt.

3. Bei **skalenfreien Netzwerk** (auch: **Barabasi-Albert-Netzwerk**) folgt die
Anzahl der Nachbarn der Agenten einer Potenzverteilung. Es gibt also wenige
Agenten, die mit sehr vielen anderen Agenten verbunden sind, und viele Agenten,
die nur recht wenige Nachbarn haben. Es gibt also einige wenige zentrale Agenten,
deren Wahl viele andere Agenten beeinflusst (aber auch von vielen anderen Agenten
beeinflusst wird), und viele Agenten, die sich nur an der der Entscheidung von
wenigen anderen Agenten orientieren. Die meisten empirischen Freundschaftsnetzwerke
folgen dieser Struktur.

4. Das **Kleine-Welt-Netzwerk** ist ähnlich dem Ring, allerdings gibt es noch
einige zusätzliche zufällige Verbindungen. Diese Netzwerke weisen eine für 
soziale Netzwerke sehr typische Eigentschaft auf: wir interagieren mit recht
wenigen Leuten in unserer Nachbarschaft (unseren 'Cliquen'), aber haben darüber
hinaus noch einzelne Verbindungen zu anderen Cliquen, sodass die durchschnittliche
Entfernung zu anderen Agenten recht klein sind. Diese Netzwerke gehen auf ein
Experiment zurück, in dem Menschen einer ihnen unbekannten Zielperson einen Brief
schicken sollten, diesen Brief aber nur an ihnen bekannte Personen schicken durften.
Diese sollten ihn dann weiterleiten. Diese Studie trug den Titel
[Six Degrees of Separation](https://de.wikipedia.org/wiki/Kleine-Welt-Ph%C3%A4nomen)
und gab dem Kleinen-Welt-Netzwerk seinen Namen.

Netzwerke spielen im Modell also insofern eine Rolle, als dass für die 
Berechnung des Netzwerknutzens einer Technologie nur die Verteilung der 
Technologie in der Nachbarschaft des Agenten berücksichtig wird.
Der in der vorherigen Section besprochene Spezialfall, in dem die 
Entscheidungen *aller* anderen Agenten relevant sind, korrespondiert also zu 
der Situation einer *kompletten Netzwerks*.


## Implementierung in R

Wir werden nun die Agentenpopulation von Anfang an als Netzwerk
begreifen. Dabei korrespondiert jeder Agent zu einer Kante
('node' oder 'vertex') im Netzwerk. 
Um ein Netzwerk zu erstellen verwenden wir die entsprechende 
Funktion aus dem Paket `igraph`. Für das komplette Netzwerk geht 
das folgendermaßen:

```{r}
n_agents <- 6
full_network <- make_full_graph(
  n_agents, directed = FALSE, loops = FALSE)
```

Die Argumente `directed=FALSE` und `loops=FALSE` stellen sicher, 
dass die Verbindungen in unserem Netzwerk keine Richtung haben
(wenn Agent $i$ mit Agent $j$ verbunden ist, ist automatisch
Agent $j$ mit Agent $i$ verbunden) und kein Agent mit sich 
selbst verbunden ist.
Für die anderen oben beschribenen Netzwerke gibt es eigene 
Funktionen, auf deren Funktion hier im genaueren nicht 
eingegangen werden soll:

```{r}
ring_netzwerk <- make_ring(
  n_agents, directed = FALSE, mutual = FALSE, 
  circular = TRUE)
    
ba_netzwerk <- sample_pa(
      n_agents, power = 1.2, m = 2, 
      directed = FALSE, algorithm = "psumtree")
    
kw_netzwerk <- simplify(sample_smallworld(
  dim = 1, size = n_agents, nei = 1, p = 0.1))
```

Die Agenten sind nun als Kanten des Netzwerks definiert und 
können mit `V(netzwerk)` angezeigt werden:

```{r}
V(full_network)
```

Um die Attribute der Agenten festzulegen müssen wir nun 
besondere Netzwerkfunktionen verwenden. Wo wir oben die 
Agenten als Liste von Listen erstellt haben spezifizieren wir 
hier die Attribute der Agenten folgendermaßen:

```{r}
full_network <- set_vertex_attr(
  full_network, "technology", 
  index = V(full_network), NA)
```

Wir können uns dieses Attribut nun folgendermaßen anzeigen lassen:
```{r}
V(full_network)$technology
```

Entsprechend gehen wir auch bei der Spezifizierung der 
präferierten Technologie vor:

```{r}
full_network <- set_vertex_attr(
  full_network, "preferred_tech", 
  index = V(full_network)[1:(n_agents/2)], 
  value = all_techs[1])

full_network <- set_vertex_attr(
  full_network, "preferred_tech", 
  index = V(full_network)[(n_agents/2+1):n_agents], 
  value = all_techs[2])
```

```{r}
V(full_network)$preferred_tech
```

Auch bei unserer Technolgiewahlfunktion müssen wir noch einige 
Änderungen vornehmen. So sollen nun bei der Berechnung des 
Netzwerknutzens nur noch die benachbarten Agenten berücksichtigt
werden. Die Nachbarn eines Knotens im Netzwerk können wir
durch die Funktion `neighbors` ausgeben lassen.
Im kompletten Netzwerk ist jeder Agent mit jedem anderen Agenten
benachbart:

```{r}
V(full_network)
```

```{r}
neighbors(full_network, 1)
```

Beim Ring ist das entsprechend anders:

```{r}
V(ring_netzwerk)
```

```{r}
neighbors(ring_netzwerk, 1)
```

Wir adaptieren die Technologiewahlfunktion nun so, dass
sie bei der Berechnung des Netzwerknutzens nur diese 
Nachbarschaft berücksichtigt:

```{r}
choose_tech <- function(graph_used, vertex_used, # Angepasst an Netzwerke
                        all_techs, intrinsic_preference){
  neighborhood <- neighbors(graph_used, vertex_used) # Das ist neu
  techs_neighborhood <- factor(
    neighborhood$technology[!is.na(neighborhood$technology)], 
    levels = c(levels(all_techs)))
  neighborhood_len <- length(techs_neighborhood)
  if (neighborhood_len == 0){
    tech_chosen <- V(graph_used)[vertex_used]$preferred_tech
  } else{
    abs_freqs <- table(techs_neighborhood)
    rel_freqs <- prop.table(abs_freqs)
    
    utilities <- unname(rel_freqs)
    utilities <- utilities + intrinsic_utilities
    utilities[V(graph_used)[vertex_used]$preferred_tech] <-
      utilities[V(graph_used)[vertex_used]$preferred_tech] + 
      intrinsic_preference

    index_max <- which(utilities==max(utilities))
    if (length(index_max)>1){
      index_max <- sample(index_max, 1)
    }
    tech_chosen <- all_techs[index_max]
  }

  return(tech_chosen)
}
```

Der Rest der Simulation funktioniert genauso wie vorher.


# Leitfragen an das Modell

Das der App zugrundeliegende Modell ist an der einen oder anderen
Stelle noch etwas komplexer als die hier beschriebene Variante.
Auf Basis der Beschreibung oben sollten Sie aber in der Lage
sein, den Quellcode auf Wunsch selbst zu verstehen und ggf. auch
zu adaptieren.

Für die Analyse des Modells bieten sich folgende Leitfragen an:

1. Welchen Einfluss hat die Netzwerktopologie auf die Tendenz zu technologischen
Monopolisierung? Warum?

In anderen Worten: macht es für die Technologiewahldynamiken einen Unterschied
ob sich die Agenten immer an den Entscheidungen aller anderen orientieren,
oder nur an ihrer Nachbarschaft? In welchem Fall kommt es eher zu einer 
Monopolisierung?

2. Was ist der Einfluss des speziellen Technologienutzens und der 
gruppenbezogenen Technologiepräferenz?

Der spezielle Technologienutzen ist ein allgemeiner Nutzenbonus, den eine 
Technologie erhält. Es misst also eine generelle technische Überlegenheit.
Die Frage ist: welche Rolle spielt das dafür, ob sich die Technologie tatsächlich
auf dem Markt durchsetzt?
Und welche Rolle spielt die Stärke der gruppenbezogenen Präferenz?

3. Was ist der Effekt der Anzahl der Technologien und Agenten auf die 
Modell-Dynamik? Ist dieser Effekt Ihrer Ansicht nach intuitiv?

Das hier besprochene Beispiel war auf zwei Technologien beschränkt. Ändert sich
die Kernaussage des Modells wenn mehr als zwei Technologien verwendet werden?

4. Welchen Unterschied macht es ob für die Berechnung des Netzwerknutzens der 
Anteil der Technologien an den bisher gewählten Technologien, oder der Anteil 
der Agenten, die diese Technologie verwenden, herangezogen wird? 
Welche Annahme ist für welche Situation plausibler?

Wie oben beschrieben kann der Netzwerknutzen auf zwei Arten berechnet werden:
wir berechnen den Anteil der Agenten, die bei ihrer bereits getroffenen 
Technologiewahl die Technologie gewählt haben, also:

$$v(n_i)=\frac{n_i}{\sum_{j=1}^Tn_j}$$
wobei $T$ die Anzahl der Technologien bezeichnet.

Oder aber wir berechnen den Anteil der Agenten, die die Technologie verwenden,
berücksichtigen im Nenner also auch Agenten, die bislang noch keine Technologie
gewählt haben. 
Sei $N$ die Anzahl der Agenten in der Nachbarschaft des Agenten.
Dann hätten wir für den Netzwerknutzen:

$$v(n_i)=\frac{n_i}{N}$$

5. Unter welchen Umständen beobachten wir trotz unterschiedlicher Qualität der 
Technologien keine Monopolisierung? Warum?

Intuitiv würde man sagen: die beste Technologie setze sich durch. 
Arthur's Modell zeigt, dass das häufig aber nicht passiert. 
Unter werlchen Umständen ist es besonders unwahrscheinlich?
